【裁判字號】    99,消債抗,123
【裁判日期】    990614
【裁判案由】    聲請免責
【裁判全文】
臺灣高雄地方法院民事裁定           99年度消債抗字第123號
抗  告  人  丙○○
相  對  人  香港商香港上海匯豐銀行股份有限公司
法定代理人  乙○○
相  對  人  萬泰商業銀行股份有限公司
法定代理人  丁○○
相  對  人  台新國際商業銀行股份有限公司
法定代理人  甲○○
上列抗告人因消費者債務清理條例事件聲請免責，對於民國99年
4 月30日本院99年度消債聲字第39號裁定不服，提起抗告，本院
裁定如下：
    主    文
抗告駁回。
抗告費用新臺幣壹仟元由抗告人負擔。
    理    由
一、抗告意旨略以：抗告人因雙親劉忠、劉張簡秀英年邁，大哥
    劉保福、大嫂鄭惠芝分別為重度智能障礙、重度多重障礙之
    人，無力撫育其所生育之2 名未成年子女劉婷婷、劉瑞賢，
    僅能由抗告人以現金卡支借現金支付扶養雙親、大哥夫婦及
    其子女所需開銷，並無奢侈、浪費或投機行為。又抗告人在
    京華鑽石高雄三店分公司（下稱京華鑽石公司）之2 筆消費
    紀錄，乃抗告人為與女友結婚購置婚戒所支出之費用；抗告
    人復因女友母親商借喪葬費，而於民國94年6 月間向中國信
    託商業銀行股份有限公司（下稱中國信託銀行）借支新台幣
    （下同）13萬元，惟前開消費款、借款均因婚事告吹而無法
    向女友及其母親取回，實非抗告人蓄意奢侈、浪費。至於台
    新商業銀行股份有限公司（下稱台新銀行）指謫抗告人於大
    益加油站有1 筆高達50,250元之異常消費情事，應係遭他人
    盜刷或銀行作業疏失所致，爰依法提起抗告等情。並聲明：
    廢棄原裁定，准抗告人免責。
二、按法院為終止或終結清算程序之裁定確定後，除別有規定外
    ，應以裁定免除債務人之債務，消費者債務清理條例（下稱
    消債條例）第132 條定有明文。又消債條例之立法目的，在
    兼顧債權人、債務人雙方之利益，使陷於經濟上困境之消費
    者得以清理債務，利用此兩種不同程序妥適調整債務人與債
    權人及其他利害關係人間之權利義務關係，保障債權人獲得
    公平受償，並謀求消費者經濟生活之更生機會。申言之，上
    開制度並非在使債務人恣意消費所造成之債務，轉嫁予債權
    人負擔；故法律所設債務人免責之制度，應在鼓勵勤勞誠實
    之債務人，而非縱容投機不誠實之債務人，倘債務人不思如
    何履行清償債務，反而算計消債條例中之免責制度，自與前
    開立法本旨有違。再者，消費者依清算程序清理債務，債權
    人已因之蒙受相當損失，其程序之進行應秉持公正與誠信，
    如債務人對於清算之原因有可歸責性，或有虛偽不實、違反
    誠信、違反本條例所定義務之行為，致害及債權人之權益，
    或影響清算程序之進行，自不宜予以免責。
三、次按債務人有因浪費、賭博或其他投機行為，致財產顯然減
    少或負擔過重之債務，而生開始清算之原因者，法院應為不
    免責之裁定，消債條例第134 條第4 款亦有明定。又所謂浪
    費行為，係指生活支出逾個人收入所能支應之程度。經查：
  (一)抗告人主張因須扶養年邁雙親、大哥夫婦及其2 名未成年子
    女，而以現金卡支借現金以為支應乙節，雖有殘障手冊影本
    為憑（見本院卷第23頁），惟據抗告人陳報，其自93年起受
    僱於澤福室內裝修工程有限公司（下稱澤福公司），每月收
    入為25,000元，其父母每月支領老人年金共6,000 元，而其
    大哥夫婦每月共支領殘障津貼8,000 元，並有存摺往來明細
    可憑（見本院97年度消債更字第381 號卷，下稱更生卷第8
    頁、第23頁、第45頁），是以抗告人於93至95年間每月可用
    以支應家庭費用之收入為39,000元（即25,000+6,000+8,000
    =39,000 ），應堪認定。參諸內政部公告93、94、95年度台
    灣省每人每月最低生活費（含食衣住行育樂費用）為8,529
    元、8,770 元、9,210 元，抗告人與雙親、大哥夫婦及姪子
    女同住，無須重覆支出「住」之費用，及劉婷婷出生於87年
    3 月間，劉瑞賢出生於89年9 月間，均為兒童，其為維持生
    活所需費用較低於一般成年人，暨抗告人自承其為維持家庭
    生活，每月支出膳食費4,000 元、交通費1,000 元、水電瓦
    斯費1,500 元、房屋貸款4,000 元、父母扶養費4,000 元，
    合計14,500元（見本院97年度司執消債更字第498 號卷，下
    稱執行卷第129 頁）等情以觀，足認抗告人於93年至95年間
    每月可供運用之收入尚能應付家庭生活所需，而無另以現金
    卡支借現金周轉之必要。此外，依匯豐商業銀行股份有限公
    司（下稱匯豐銀行）現金卡客戶交易明細表所示，抗告人自
    93 年4月起至同年11月止，共支借現金98,500元，自94年1
    月起至同年11月止，共支借現金257,160 元（見原審卷第14
    頁）；依萬泰商業銀行股份有限公司（下稱萬泰銀行）現金
    卡客戶交易明細表所示，抗告人自93年4 月起至同年12月止
    ，共支借現金182,800 元，自94年1 月起至94年11月止，共
    支借現金423,265 元（見原審卷第16至17頁），亦即抗告人
    於93年、94年間支借現金總額分別達281,300 元、680,425
    元，顯見其94年間支借現金數額約為93年度之2.5 倍，惟其
    就94年間支借部分則僅清償337,500 元，尚不及所借總額之
    1/ 2，而有不當擴張信用，致負擔過重債務之情事存在，故
    抗告人主張係以現金卡支應家庭開銷，並無浪費情事云云，
    核與前揭證據不符，難予採信。
  (二)抗告人另主張因籌備婚事，分別於94年7 月23日、94年8 月
    1 日在京華鑽石公司刷卡消費購買婚戒，共支出46,400元，
    復為借款供女友母親繳付喪葬費，而於94年6 月間向中國信
    託銀行支借13萬元等節，均未據抗告人舉證以實其說，自難
    僅憑抗告人之片面陳詞，遽謂上開消費係屬必要費用支出，
    而非奢侈、浪費行為，抗告人前開主張尚非可採。
  (三)又抗告人主張未曾於94年6 月11日在大益加油站1 次刷卡消
    費50,250元乙節，核與台新銀行信用卡消費明細表不符（見
    原審卷第21頁），參諸抗告人自94年6 月起迄同年8 月止、
    94年12月間、95年2 月間，曾分別以台新銀行信用卡、富邦
    商業銀行股份有限公司（下稱富邦銀行）信用卡、中國信託
    銀行信用卡在大益加油站刷卡消費達8 次，有台新銀行消費
    明細表、富邦銀行消費款明細資料表、中國信託銀行消費明
    細表為憑（見原審卷第21頁、第12頁、第37頁），足認抗告
    人非偶然前往大益加油站消費，倘刷卡消費帳單有異，或有
    遭盜刷情事，抗告人於接獲當月帳單通知時，當即知悉，衡
    情抗告人應即向刷卡商家或銀行提出異議或報警處理，惟抗
    告人於接獲帳單後未曾就應收帳款數額表示異議，自難僅憑
    抗告人事後之片面陳述，遽認上開消費款與抗告人之異常消
    費行為無關。抗告人復未提出其他積極證據證明有何遭盜刷
    情事存在，其前開主張尚難採信。
四、綜上所述，抗告人刷卡消費支出者非屬生活必要之支出，且
    已逾越其所得負擔之能力，揆諸首揭說明，其所為係屬浪費
    行為，其就清算原因之肇致有可歸責性，核與消費者債務清
    理條例第134 條第4 款所規定之不免責事由相當。原審裁定
    不予免責，其中就抗告人故意毀損清算財團財產之認定理由
    雖有不當，惟其餘理由及結論仍屬正當，抗告意旨仍執前詞
    指摘原裁定不當求予廢棄，並准抗告人免責之聲請，係無理
    由，應予駁回。
據上論結，本件抗告為無理由，依消費者債務清理條例第15條，
民事訴訟法第495 條之1 第1 項、第449 條、第95條、第78條，
裁定如主文。
中    華    民    國    99    年    6     月    14    日
           民事第五庭   審判長法  官  李昭彥
                              法  官  何佩陵
                              法  官  賴文姍
正本係照原本作成。
不得再抗告。
中    華    民    國    98    年     6    月    14    日
                              書記官  林秀珍

司法院資訊處製作；財團法人民間司法改革基金會備份。
